最高法院刑事判決　　　　　　　　　 111年度台上字第3225號
上　訴　人　簡鈺達


　　　　　　陳亮宏


　　　　　　張特維


共　　 同
選任辯護人　蔡政峯律師
上　訴　人　施政委


選任辯護人　楊一帆律師
上列上訴人等因加重詐欺等罪案件，不服臺灣高等法院花蓮分院
中華民國110年12月29日第二審判決（109年度上訴字第6 號，起
訴案號：臺灣臺東地方檢察署105 年度偵字第2707、3281號），
提起上訴，本院判決如下：
    主  文
上訴駁回。
    理  由
壹、原判決關於甲○○及其附表二編號1、3、4、6、7 、13、15
    、19、25、33、36、37、39、41、43、44、49、53、62、71
    、75、80、93其中戊○○、編號75、80、93、99、104、107
    、114、116其中丙○○、乙○○部分：
一、按刑事訴訟法第377 條規定，上訴於第三審法院，非以判決
    違背法令為理由，不得為之。是提起第三審上訴，應以原判
    決違背法令為理由，係屬法定要件。如果上訴理由書狀並未
    依據卷內訴訟資料，具體指摘原判決不適用何種法則或如何
    適用不當，或所指摘原判決違法情事，顯與法律規定得為第
    三審上訴理由之違法情形，不相適合時，均應認其上訴為違
    背法律上之程式，予以駁回。至原判決是否違法，與上訴是
    否以違法為理由，係屬二事。
二、本件原審審理結果，認定上訴人戊○○有如原判決犯罪事實
    欄及其附表（下稱附表）二編號1、3、4、6、7 、13、15、
    19、25、33、36、37、39、41、43、44、49、53、62、71、
    75、80、93；上訴人丙○○、乙○○有附表二編號75、80、
    93、99、104、107、114、116；上訴人甲○○有附表二編號
    75、78至105、107、111、112、114至120所記載之加重詐欺
    既遂、未遂之犯行。因而維持第一審關於此等犯行論處戊○
    ○犯三人以上共同詐欺取財計23罪刑；丙○○、乙○○各犯
    三人以上共同詐欺取財計8 罪刑；甲○○犯三人以上共同詐
    欺取財計37罪刑、三人以上共同詐欺取財未遂2 罪刑，並諭
    知相關沒收、追徵部分之判決，駁回其等就上開部分在第二
    審之上訴。已詳述調查、取捨證據之結果，以及認定犯罪事
    實之得心證理由。又附表二編號1、3、4、6、7 、13、15、
    19、25、33、36、37、39、41、43、44、49、53、62、71、
    75、80、93、99、104、107、114、116所示之被害人均為女
    性，有各該警詢筆錄、內政部警政署反詐騙案件紀錄表在卷
    可稽，附此敘明。
三、上訴意旨略稱：
㈠、戊○○、丙○○、乙○○部分一致略以：
  ⒈戊○○、丙○○、乙○○（下稱戊○○等3 人）僅參與對男
    性被害人所為詐欺取財，不包括對女性被害人之詐欺取財。
    原判決逕以共犯吳伊臻曾至廈門之詐騙機房，或黃奕豪、戊
    ○○曾匯款予吳伊臻，以及戊○○於警詢自承：其於假日看
    過共犯黃騰輝與吳伊臻等節為由，遽認吳伊臻加入詐騙集團
    ，且吳伊臻有撥打詐騙電話，可見致戊○○等3 人對女性受
    害人所為詐欺取財，具有預見可能性，自應負責。然卷內並
    無證據證明吳伊臻撥打詐騙電話，且若吳伊臻為詐騙集團成
    員，應由詐騙集團統一管理、住宿，何以戊○○平日未曾看
    見吳伊臻？又吳伊臻於假日與黃騰輝偕同進出，該2 人是否
    僅係男女朋友，而吳伊臻並未參與詐騙集團，均有疑問。原
    審未詳加調查釐清，逕認戊○○等3 人與吳伊臻為相同詐騙
    集團之共犯，有調查職責未盡及理由不備之違法。
  ⒉原判決以卷附通訊監察錄音譯文記載：受監聽對象A女撥打B
    女之門號0000000000手機詐騙既遂等情，遽為認定「有女性
    詐騙成員使用前述詐騙公線手機實行詐騙」，然依上開電話
    號碼「0000000000」、受款銀行帳號「000000000000000000
    」，以及該通訊監察錄音譯文所載，A 女向其餘被害人所提
    供之收款帳號「000000000000000000」、「00000000000000
    0000」等，均非屬附表二所列詐騙電話號碼、人頭帳戶及被
    害人。可見A女所為與戊○○等3人所屬之詐騙集團無涉。原
    判決引用上開證據資料，逕為對戊○○等3 人不利之認定，
    其採證認事與卷證不符，有理由矛盾之違法。
  ⒊原判決僅以戊○○等3 人曾持有女性被害人之個人資料為由
    ，推論戊○○等3 人於行騙時，並未區分被害人之性別。然
    戊○○等3 人於第一審行準備程序時均供稱：其持有之名冊
    上面都只有男性，電話若是女性接聽，就說打錯了，黃騰輝
    要我們這麼做等語，核與共犯林萬定、黃奕豪於第一審行準
    備程序時所供情節相符。原判決不予採信，而未說明理由，
    有理由不備之違法。
  ⒋原判決係說明：以有不同詐騙集團將詐騙所得匯入同一人頭
    帳戶，再由車手提領匯往不同地點之可能性之旨，因認不能
    證明戊○○等3 人參與附表二編號20、21、76、77所示以「
    假檢警」、「取消分期」之詐騙犯行，然就附表二所示其中
    「猜猜我是誰」之詐騙犯行，卻以女性、男性被害人匯款之
    人頭帳戶相同為由，認定戊○○等3 人參與此部分對女性被
    害人所為詐騙犯行，前後所述齟齬不合，有理由矛盾之違法
    。
㈡、甲○○部分略以：
  ⒈關於附表二所示其中「猜猜我是誰」之詐騙犯行，黃騰輝表
    示男生負責打給男生，其提供之名冊只有男生、沒有女生，
    若打電話是女生接的，就說打錯等情，此與黃奕豪、林萬定
    、丙○○、乙○○之供述相符。且於第一審行準備程序時，
    不爭執事項記載「被告丙○○、乙○○、甲○○確實有前往
    大陸，並在黃騰輝的安排下，有以撥打電話向『男性』被害
    人裝熟詐騙金錢的方式，詐得相關款項」。原判決說明：甲
    ○○於起訴後，發現女性被害人眾多，方改稱其未撥打電話
    予女性被害人等旨，採證違反證據法則。
  ⒉甲○○參與詐騙之金額均在新臺幣10萬元以內，獲利有限，
    且甲○○願意與被害人洽談和解。原判決未依刑法第59條規
    定酌量減輕其刑，亦未審酌刑法第57條規定之一切情狀，致
    量刑過重，有適用法則不當之違法。
四、經查：
  ㈠證據之取捨與證據之證明力如何，均屬事實審法院得裁量、
    判斷之職權，苟其裁量、判斷，並不悖乎經驗法則或論理法
    則，且已於判決內論敘其何以作此判斷之心證理由者，即無
    違法可言。
    原判決係依憑戊○○等3 人及甲○○（下稱上訴人等）所為
    不利於己部分之供述，佐以證人黃奕豪、林萬定、附表二所
    示被害人丁○○等人之證詞，並參酌卷附報案紀錄、交易單
    據、明細、附表四所示之通訊監察錄音譯文、詐騙門號與上
    訴人等使用公線詐騙手機IMEI碼對照表、公線詐騙手機與上
    訴人等使用之私人手機基地台對照表，以及出入境紀錄等證
    據資料，而為前揭犯行之認定。並就上訴人等所辯：其等未
    參與附表二其中所示詐騙女性被害人犯行云云，經綜合調查
    證據結果，認係飾卸之詞，不足採信，亦已依據卷內資料，
    詳加指駁。且進一步說明：附表二所示詐騙犯行之對象不分
    男女一節，業據上訴人等於偵查中供稱：其等依黃騰輝提供
    之個人資料，以亂槍打鳥、一個一個打電話的方式，進行詐
    騙等語。又卷內證據資料顯示，有女性被害人接到男性詐騙
    成員的電話，亦有男性被害人接到女性詐騙成員電話之情形
    ，可見上訴人所屬詐騙集團，進行詐騙之對象，並未區別被
    害人係男性或女生。況依黃奕豪於偵訊中供承：詐騙集團中
    謝懷德是打詐騙電話，他的女朋友也是打詐騙電話。綽號「
    雞蛋」之女子（按即吳伊臻），曾找黃騰輝談詐騙的事等語
    ，參以中國信託商業銀行股份有限公司（下稱中信銀行）函
    及附件所載：黃奕豪、戊○○之中信銀行帳戶，有多次匯款
    進入吳伊臻之中信銀行帳戶等情，可見上訴人等所屬詐騙集
    團確有女性成員。而附表二所示女性被害人，縱由該集團之
    女性詐騙成員負責施詐，仍屬同一詐騙集團之犯罪計畫，僅
    是集團內之分工，依一般常情及上訴人等之智識經驗，應未
    逾越上訴人等得預見與認知所屬詐騙集團犯罪計畫的範圍。
    本於責任共同原則，自應對附表二所示其中女性被害人之犯
    罪事實負責等旨。原判決所為論斷，尚與經驗法則、論理法
    則不悖，揆之上開說明，自不能任意指為違法。又縱上訴人
    等上訴意旨所指：上訴人等未親自對女性被害人詐騙云云，
    確有其事，然原判決已說明上訴人等參與詐騙集團，而應論
    以共同正犯，依責任共同原則，自應就上開女性被害人詐騙
    犯行負責之旨，仍顯不影響原判決就此所為論敘說明。則此
    部分上訴意旨猶指摘：原判決認定上訴人等參與附表二其中
    詐騙女性被害人犯行違法云云，係置原判決明白論敘於不顧
    ，單純再為犯罪事實有無之爭論，自與法律所規定得上訴第
    三審之理由不相適合。至於戊○○等3 人所指原判決援引之
    通訊監察錄音譯文顯示：受監聽對象A女撥打B女之門號0000
    000000手機行騙既遂、受款銀行帳號「000000000000000000
    」，「000000000000000000」、「000000000000000000」等
    情，而未說明此等上訴人等被訴犯罪事實有何關聯性，固欠
    允洽，惟原判決係綜合上揭證據資料認定犯罪事實，並非以
    此通訊監察錄音譯文之內容為據，則去除此一通訊監察錄音
    譯文，並不影響於判決結果，自不能執為適法之第三審上訴
    理由。再者，如前所述，原判決已說明戊○○等3 人對於附
    表二所示其中女性被害人詐騙犯行為共同正犯之理由，並非
    單憑男性、女性被害人之被騙款項係匯入相同帳戶為之唯一
    依據，其採證認事職權之行使，尚難指為違法。至吳伊臻是
    否為詐騙集團成員，並不影響於判決結果，原判決未贅為就
    此調查，難認有調查職責未盡之違法。戊○○等3 人上訴意
    旨指摘：原判決未依職權調查吳伊臻是否為詐騙集團成員，
    並以男性、女性被害人之被騙款項係匯入同一帳戶為由，而
    為不利之認定違法云云，同非適法之第三審上訴理由。
  ㈡刑法第59條規定酌量減輕其刑，乃實體法上賦予法院得為裁
    量之事項，且以於犯罪之情狀，在客觀上足以引起一般同情
    ，認為即予宣告法定最低度刑期，猶嫌過重者，始有其適用
    。
    原判決已說明甲○○參與詐騙集團，被害人眾多，對社會治
    安危害甚大，於客觀上實不足以引起一般同情，自不符合刑
    法第59條規定酌減其刑之旨。依上開說明，於法並無不合。
    甲○○上訴意旨猶指稱：原判決未適用刑法第59條酌減其刑
    違法云云，洵非合法之第三審上訴理由。
  ㈢量刑輕重及定應執行刑，係屬事實審法院得依職權裁量之事
    項，倘未逾越法律所規定之範圍，又未違背罪刑相當原則，
    即不得任意指摘為違法。
    原判決以第一審審酌甲○○參與詐騙集團之時間、程度，以
    尚未賠償被害人損失及坦承犯行之態度等一切情狀，分別量
    刑，並定其應執行刑，於法並無不合，而予以維持。已以行
    為人責任為基礎，並斟酌刑法第57條各款所列情形而為量刑
    及定應執行刑，既未逾法定刑度，又未濫用自由裁量之權限
    ，即不得指為違法。甲○○此部分上訴意旨僅泛言指摘原判
    決量刑過重，同非適法之第三審上訴理由。
五、綜上，上訴人等上訴意旨係就原審採證、認事及量刑職權之
    適法行使，或原判決已明白論斷之事項，仍持己見，漫為指
    摘違法，或單純就犯罪事實有無重為爭執，難認已符合首揭
    法定之第三審上訴要件。上訴人等上開部分之上訴，均為違
    背法律上之程式，應予駁回。
貳、戊○○關於附表二編號2、5、8 至12、14、16至18、22至24
    、26至32、34、35、38、40、42、45至48、50至52、54至61
    、63至70、72至74、78、79、81至92、94至96，以及丙○○
    、乙○○關於附表二編號78、79、81至92、94至98、100 至
    103、105、111、112、115、117至120部分：
    查第三審上訴書狀，應敘述上訴之理由，其未敘述者，得於
    提起上訴後20日內補提理由書於原審法院，已逾上述期間，
    而於第三審法院未判決前仍未提出上訴理由書狀者，第三審
    法院應以判決駁回之，刑事訴訟法第382條第1 項、第395條
    後段規定甚明。
    本件上訴人戊○○等3 人因加重詐欺等罪案件，不服原審判
    決，於民國111年1月21日提起上訴，僅就附表二編號1、3、
    4、6、7 、13、15、19、25、33、36、37、39、41、43、44
    、49、53、62、71、75、80、93其中戊○○、編號75、80、
    93、99、104、107、114、116其中丙○○、乙○○部分敘述
    上訴理由。而就戊○○關於附表二編號2、5、8 至12、14、
    16至18、22至24、26至32、34、35、38、40、42、45至48、
    50至52、54至61、63至70、72至74、78、79、81至92、94至
    96，以及丙○○、乙○○關於附表二編號78、79、81至92、
    94至98、100至103、105、111、112、115、117至120所示男
    性被害人犯行，並未敘述理由，迄今逾期已久，於本院未判
    決前仍未提出，依上開規定，其等就上開部分之上訴，均非
    合法，應予駁回。
據上論結，應依刑事訴訟法第395條，判決如主文。
中    華    民    國   111    年    8     月    4     日
                  刑事第五庭審判長法  官  李  錦  樑  
                                  法  官  林  孟  宜  
                                  法  官  吳  淑  惠  
                                  法  官  錢  建  榮  
                                  法  官  周  政  達  
本件正本證明與原本無異
                                  書記官
中    華    民    國   111    年    8     月    9     日